最高法院刑事判決　　　　　　九十四年度台上字第二三七七號
　　上　訴　人　台灣高等法院台中分院檢察署檢察官
　　被　　　告　甲○○
上列上訴人因被告業務侵占等罪案件，不服台灣高等法院台中分
院中華民國九十三年七月二十一日第二審更審判決（九十三年度
重上更(五)字第八八號，起訴案號：台灣台中地方法院檢察署八十
年度偵續一字第九八號），提起上訴，本院判決如下：
    主  文
原判決撤銷，發回台灣高等法院台中分院。
    理  由
本件原判決以公訴意旨略稱：被告甲○○係唐景貿易股份有限公
司（下稱唐景公司）之負責人，明知該公司登記之營業項目為：
(1)一般進出口貿易業務；(2)有關前項業務之經營及轉投資。竟邀
同告訴人賴文良投資，而於民國七十九年九月一日起至同年十月
三十一日止，以唐景公司名義在台北巿信義路三段十八號台北國
際學舍體育館舉辦冰雕展，販售門票為營業收入，而經營該公司
營業登記項目範圍以外之業務。又被告於前開展覽期間，明知其
支出項目總金額為新台幣（下同）八百二十九萬一千零八十七元
，竟虛列支出七百十八萬五千零三元，並將此虛列之金額記入帳
冊，以不實之申報書向台中巿稅捐稽徵處東山分處申報營利事業
所得稅，逃漏稅捐。展覽結束後被告拒不提出營業收入、支出帳
冊（即財務報表），以供投資人即告訴人賴文良核對，意圖為自
己不法之所有，而將所持有之門票收入扣減上開虛列之支出七百
十八萬五千零三元，將此七百十八萬五千零三元全部侵占入己，
拒不依投資比例分配予告訴人。因認被告涉有修正前公司法第十
五條第一項、第三項之經營公司營業登記項目範圍以外之業務；
修正前商業會計法第六十六條第一款之商業負責人以明知為不實
之事項而記入帳冊；稅捐稽徵法第四十七條第一款、第四十一條
之公司負責人以不正當方法逃漏稅捐及刑法第三百三十六條第二
項之業務侵占等罪嫌云云。經審理結果，撤銷第一審論處被告以
經營公司營業登記項目範圍以外之業務罪刑之判決，改判就違反
公司法部分，以法律已廢止其刑罰而諭知免訴；其餘部分，則認
不能證明被告犯罪而為無罪之諭知，固非無見。
惟按：(一)、客觀上為法院認定事實及適用法律基礎之證據，雖已
調查而其內容尚未明瞭者，即與未經調查無異，如遽行判決，仍
屬應於審判期日調查之證據而未予調查。原判決於理由內說明：
「本件合夥（指被告與告訴人及原判決附表所列其他投資人合夥
舉辦前揭冰雕展覽）之帳目，營業收入主要係冰雕展覽之門票收
入，被告復未保留門票之票根，欠缺足以佐證收入來源之原始憑
證，以致關於營業收入部分無法查核。另關於支出部分，亦因未
依法取得憑證，或雖取得支出憑證，卻未符合規定而無法核實認
列。就一般事理而言，被告所為顯有瑕疵，其未能取得告訴人認
同，亦在情理之中，且與上開投資協議書中就帳務部分所定，『
甲方（指被告）將會計製成之財務報表請乙方（指告訴人）簽章
後始為有效』不相符合。……本件關於營業收入部分，既因欠缺
足以佐證收入來源之原始憑證致無法查核，關於支出部分，亦因
未依法取得憑證，或雖取得支出憑證，卻未符合會計原則及相關
規定而無法核實認列，難脫侵占之嫌」等旨（見原判決第八至九
頁，理由二之(四)）。上開論述倘若無訛，則被告主觀上如無不法
所有之意圖，其於該冰雕展之期間，何以違反其行為時（即八十
四年五月十九日修正公布前）商業會計法第六十六條第二款（相
當於現行商業會計法第七十一條第二款）之規定及其與告訴人之
約定，而將每日販售門票之票根全部丟棄，使應保存之會計憑證
滅失毀損？又依卷內資料，關於被告在帳上所列支出部分，有高
達七百十八萬五千零三元之金額，因未取得憑證或雖取得憑證然
未符合規定，或有部分金額經重複計列等情，而經檢察官囑託鑑
定之建智會計師事務所會計師紀敏滄實施鑑定後，認應予以剔除
者，此有該會計師事務所鑑定報告書可稽（置外放證物袋內）。
被告雖辯稱：「記帳是投資人輪流記帳」等語（見上訴卷第二十
八頁），然告訴人亦係投資人之一，有無受通知參與記帳？各投
資人是否具有記帳之能力？其輪流記帳之次序、期間如何？何以
有巨額款項未能取得合法憑證卻准予支出，並有重複計列之情形
？又被告上開辯解如非可信，則上開經會計師鑑定結果，認應剔
除之部分，何以不足據為不利於被告之證明？凡此攸關被告有無
侵占、違反商業會計法、逃漏稅捐等犯行之重要待證事實，原審
未予調查釐清，遽為有利於被告之判決，非無調查職責未盡之違
誤。(二)、判決雖載理由，但不能憑以斷定其所為論述之根據者，
即屬理由不備。經查告訴人自檢察官偵查時起，即指稱：被告與
告訴人前於七十九年一月二十七日至三月四日，即合夥在高雄市
舉辦冰雕展，該次展覽結束後，相關之生財器具經折算價值五百
萬元，由被告及告訴人各得二分之一，並以此作價投資於本件台
北國際學舍體育館舉辦之冰雕展，上開器具之價值非如被告所言
，僅值二百萬元等語。原判決則以：「本案冰雕展之機器係告訴
人與被告於七十九年二月間在高雄合辦冰雕展所使用過之舊機器
，如非舊機器而係新品，其價值約二百四十八萬元之事實，已據
冷凍師傅林紹桐結證在卷（《偵續一字第》九八號偵查卷第三十
六頁），是被告將該批機器作價二百萬元應屬合理」等由，因認
告訴人所指其另有二百五十萬元之生財器具作價投資等節，尚屬
無據（見原判決第六頁，理由二、(三)之(2)）。然依卷內資料，被
告於偵查中供稱：「（偵續一字第九八號偵查卷第二十三頁所附
財物清冊影本）編號１（冷凍機械）、２（冷凍庫門）、３（阻
風機）、４（總電開關箱）、１０（水中燈）、１２（鐵櫃）、
１３（涼椅）、１４（折合椅）、１８（雪衣四百件，其中之二
百件）、２１（刨冰機）、２４（鐵長桌）、２９（鞋子）號以
上都是屬於高雄的」等語（見同上偵查卷第三十七頁）。而證人
林紹桐則係於檢察官提示上開清冊，訊以：「該清冊內有那些是
你賣與該公司（指被告經營之唐景公司）的？」時，答稱：「編
號１、２、３而已，……總價計二百四十八萬元」等詞（見同上
偵查卷第三十六頁）。是證人林紹桐之證言倘若可信，因其僅就
前揭清冊中，有關編號１至３部分之機器而為陳述，似尚不足以
資為被告所供自前揭高雄冰雕展移至台北冰雕展使用之生財器具
全部價值之證明，原判決引用該項證言而為告訴人之指訴不可採
信之論斷，難謂已符採證法則，併有判決理由欠備之違法。檢察
官上訴意旨執以指摘，非無理由，應認原判決仍有撤銷發回之原
因。基於審判不可分之原則，依公訴意旨認有裁判上一罪關係，
經原審諭知免訴之違反公司法部分，應一併發回。
據上論結，應依刑事訴訟法第三百九十七條、第四百零一條，判
決如主文。
中　　華　　民　　國　九十四　年　　五　　月　　六　　日
                      最高法院刑事第七庭
                          審判長法官  林　增　福
                                法官  邵　燕　玲
                                法官  張　清　埤
                                法官  陳　世　雄
                                法官  陳　朱　貴
      本件正本證明與原本無異
                                      書  記  官
中　　華　　民　　國　九十四　年　　五　　月　 十一 　日
                                                      Ｌ
